ACORDAO-COMPLETO-2369821

ACÓRDÃO 9801/2019 ATA 33/2019 - PRIMEIRA CÂMARA

VISTOS, relatados e discutidos estes autos em que se analisam atos de concessão de pensão militar deferidos pela 1ª Região Militar do Comando do Exército, em favor das beneficiárias acima identificadas. 
ACORDAM os Ministros do Tribunal de Contas da União, reunidos em Sessão da 1ª Câmara, ante as razões expostas pelo Relator, e com fulcro nos incisos III e IX do art. 71 da Constituição Federal e nos arts. 1º, inciso V, e 39, inciso II, da Lei 8.443/1992, c/c o art. 259, inciso II, do Regimento Interno/TCU em:
9.1 considerar legais as concessões de pensão militar em benefício das Sras. Ana Maria do Rego Monteiro de Abreu, Edy Maciel Monteiro Evangelho, Eliana Conceição Capra, Eliane Borges Berutti, Elisangela Neves Muniz, Helena Evangelho Buarque, Ione Maria Maciel Monteiro Evangelho, Janaína Neves Muniz, Janete Rebello de Barros, Jéssica Neves Muniz, Lea Borges Faria, Magali Borges Berutti, Marcia Maria Capra, Maria Cristina do Rego Monteiro de Abreu, Maria Helena do Rego Monteiro de Abreu, Maria de Fátima Leandro da Silva de Oliveira, Maria de Lourdes Rebello Alves, Patricia Aguiar Calhau, Regina Maria do Rego Monteiro de Abreu, Sandra Catarina Faria, Silmar Elizabeth Faria Costa, Solange Alice Faria, Solimar Celeste Faria de Araujo, Solohar Maria de Fátima Faria Chouin e Vera Maria do Rego Monteiro de Abreu, conferindo registro aos correspondentes atos;
9.2 considerar ilegal a concessão de pensão militar em favor da Sra. Suely Vasconcellos Ramos de Barros, negando registro ao ato;
9.3 dispensar o ressarcimento das quantias indevidamente recebidas de boa-fé pela interessada indicada no subitem 9.2 acima, consoante o disposto no Enunciado 106 da Súmula da Jurisprudência do TCU;
9.4 determinar à 1ª Região Militar do Comando do Exército que:
9.4.1 no prazo de 15 (quinze) dias, a contar da ciência desta Deliberação, abstenha-se de realizar pagamentos decorrentes do ato impugnado (subitem 9.2 acima) , sujeitando-se a autoridade administrativa omissa à responsabilidade solidária, nos termos do art. 262, caput, do Regimento Interno/TCU;
9.4.2 dê ciência, no prazo de 15 (quinze) dias, a contar do recebimento da notificação deste Acórdão, do inteiro teor desta Deliberação à Sra. Suely Vasconcellos Ramos de Barros, notadamente no que diz respeito ao direito de opção pelos benefícios legalmente acumuláveis, encaminhando a este Tribunal, no prazo de 30 (trinta) dias, comprovante da referida ciência;
9.4.3. alerte a interessada de que o efeito suspensivo proveniente da interposição de possíveis recursos perante o TCU não a exime da devolução dos valores percebidos indevidamente após a respectiva notificação, caso os recursos não sejam providos;
9.5. esclarecer ao órgão de origem que, no caso de a Sra. Suely Vasconcellos Ramos de Barros optar pela pensão militar, deixando de perceber um dos 02 (dois) outros benefícios, poderá emitir novo ato de concessão, submetendo-o a este Tribunal, nos termos da IN/TCU 78/2018;
9.6. determinar à Sefip que monitore o cumprimento da medida indicada no subitem 9.4.1 supra, representando a este Tribunal, caso necessário.

Atos de concessão de pensão militar deferidos pela 1ª Região Militar do Comando do Exército, em favor das beneficiárias acima identificadas.

Primeira Câmara

1ª Região Militar do Comando do Exército.

3. Interessadas: Ana Maria do Rego Monteiro de Abreu (XXX.975.837-XX); Edy Maciel Monteiro Evangelho (XXX.536.387-XX); Eliana Conceição Capra (XXX.227.517-XX); Eliane Borges Berutti (XXX.670.147-XX); Elisangela Neves Muniz (XXX.332.177-XX); Helena Evangelho Buarque (XXX.249.637-XX); Ione Maria Maciel Monteiro Evangelho (XXX.518.300-XX); Janaína Neves Muniz (XXX.360.237-XX); Janete Rebello de Barros (XXX.176.007-XX); Jéssica Neves Muniz (XXX.983.587-XX); Lea Borges Faria (XXX.702.407-XX); Magali Borges Berutti (XXX.620.187-XX); Marcia Maria Capra (XXX.534.087-XX); Maria Cristina do Rego Monteiro de Abreu (XXX.715.847-XX); Maria Helena do Rego Monteiro de Abreu (XXX.572.857-XX); Maria de Fátima Leandro da Silva de Oliveira (XXX.909.707-XX); Maria de Lourdes Rebello Alves (XXX.807.077-XX); Patrícia Aguiar Calhau (XXX.782.957-XX); Regina Maria do Rego Monteiro de Abreu (XXX.398.767-XX); Sandra Catarina Faria (XXX.952.957-XX); Silmar Elizabeth Faria Costa (XXX.921.747-XX); Solange Alice Faria (XXX.356.487-XX); Solimar Celeste Faria de Araujo (XXX.382.867-XX); Solohar Maria de Fátima Faria Chouin (XXX.101.427-XX); Suely Vasconcellos Ramos de Barros (XXX.873.237-XX); e Vera Maria do Rego Monteiro de Abreu (XXX.474.497-XX).

13.1. Ministro presente: Benjamin Zymler (na Presidência).
13.2. Ministros-Substitutos convocados: Augusto Sherman Cavalcanti, Marcos Bemquerer Costa (Relator) e André Luís de Carvalho.
13.3. Ministro-Substituto presente: Weder de Oliveira.

MARCOS BEMQUERER

Trata-se de atos de pensão militar deferidos pela 1ª Região Militar do Comando do Exército, em favor das beneficiárias acima indicadas.
2.	 A Secretaria de Fiscalização de Pessoal – Sefip, após consignar a validação das informações cadastradas no Sisac pela crítica automatizada e o parecer pela legalidade emitido pelo órgão de controle interno, concluiu não haver qualquer irregularidade nas pensões objeto destes autos (peças 13 e 14) . 
3.	 Em razão da análise empreendida, a Sefip propõe ao Tribunal considerar legais os atos concessórios de pensão militar e determinar os correspondentes registros, com fundamento nos arts. 71, inciso III, da Constituição Federal, 1º, inciso V, e 39, inciso II, da Lei 8.443/1992 e 260, § 1º, do RI/TCU. 
4.	O Ministério Público junto ao TCU, representado pelo Procurador Rodrigo Medeiros de Lima, antagoniza-se à unidade especializada acerca do ato inserto à peça 2, cuja beneficiária é a Sra. Suely Vasconcellos Ramos de Barros, viúva do Sr. Manoel Teixeira de Barros. Segundo o Parquet, essa interessada recebe outros benefícios previdenciários que não podem ser percebidos cumulativamente com a pensão militar. Em consequência, sugere a ilegalidade do ato de peça 2 e a legalidade dos demais. 
5.  	Para melhor compreensão da matéria, reproduzo a seguir excerto do parecer do MP/TCU no qual constam os fundamentos que sustentam as suas proposições (peça 15) :
“3. O ato de peça 2 trata da pensão militar instituída por Manoel Teixeira de Barros, em favor da viúva Suely Vasconcellos Ramos de Barros (CPF XXX.873.237-XX) . Consta no ato que a pensionista possui uma aposentadoria estadual e outra paga pelo INSS, benefício número 0848780485. 
4.	A acumulação da pensão militar com outros dois benefícios previdenciários está em desacordo tanto com a redação original do art. 29 da Lei 3.765/1960, como aquela dada pela Medida Provisória (MP) 2.215/2001, que permite aos pensionistas militares acumular dois benefícios:
Redação original:
‘Art 29. É permitida a acumulação: 
a) de duas pensões militares;
b) de uma pensão militar com proventos de disponibilidade, reforma, vencimentos, aposentadoria ou pensão proveniente de um único cargo civil.’
Redação dada pela MP 2.215/2001:
‘Art. 29. É permitida a acumulação: 
I - de uma pensão militar com proventos de disponibilidade, reforma, vencimentos ou aposentadoria;
II - de uma pensão militar com a de outro regime, observado o disposto no art. 37, inciso XI, da Constituição Federal.’
5.	Em diversas oportunidades este Tribunal considerou ilegal ato de pensão militar cujo beneficiário percebia outros benefícios previdenciários em desacordo com o artigo acima transcrito, a exemplo dos Acórdãos 4.847/2017 e 3.653/2011, ambos da 2ª Câmara. No voto condutor da última deliberação citada, o relator Ministro-Substituto André Luís de Carvalho consignou o seguinte (grifos inseridos) :
‘5. Ocorre que, no que diz respeito à pensão militar, a redação original do art. 29 da Lei nº  3.765, de 4/5/1960, prevê a acumulação de duas pensões militares ou de uma pensão militar com proventos de disponibilidade, reforma, vencimentos, aposentadoria ou pensão proveniente de um único cargo civil.
6. E, com base em precedentes dos Tribunais Regionais Federais, verifica-se que o benefício previdenciário do INSS é considerado para fins do disposto no mencionado art. 29 da Lei nº 3.765, de 1960, haja vista que, em se tratando de pensão civil, quer seja previdenciária, quer estatutária, a acumulação de benefícios recebidos dos cofres públicos deve ser entendida de maneira restritiva (v. Apelação Cível nº 2005.33.000084718 – TRF 1ª Região e Apelação em Mandado de Segurança nº  70012 – TRF 2ª Região, fl. 23) .
7. Assim sendo, a acumulação de 3 (três) benefícios pela Sra. Miryam Gondim Miranda de Farias Alves não merece prosperar, razão pela qual o ato de fls. 2/5 deve ser considerado ilegal, consoante proposto pela Sefip.’
6.	Por essa linha, este representante do Ministério Público de Contas opina pela ilegalidade e negativa de registro do ato de pensão militar de peça 2.
7.	No entanto, tal concessão pode vir a prosperar caso a pensionista opte pela pensão militar e comprove que deixou de perceber um dos outros dois benefícios previdenciários. Nesse caso, caberá à Unidade Jurisdicionada emitir novo ato e enviá-lo à apreciação do TCU, via e-Pessoal.
8.	Como o ato ora questionado foi enviado ao TCU em 10/11/2017, portanto, há menos de cinco anos, desnecessária a realização de oitiva prévia da interessada, nos termos do entendimento firmado pelo Acórdão 587/2011-TCU-Plenário.
9.	Por fim, quanto aos demais atos, acolhemos a proposta de legalidade e registro.”
	É o Relatório.

não há.

Procurador Rodrigo Medeiros de Lima.

PENSÃO MILITAR. ACUMULAÇÃO ILEGAL DE BENEFÍCIOS PREVIDENCIÁRIOS. DESCUMPRIMENTO DAS REGRAS DO ART. 29 DA LEI 3.765/1960. ILEGALIDADE DE UMA CONCESSÃO, COM RECUSA DE REGISTRO AO ATO. LEGALIDADE DAS DEMAIS, COM DETERMINAÇÃO PARA REGISTRO DOS CORRESPONDENTES ATOS. 1. Nos termos do art. 29 da Lei 3.765/1960, com a redação dada pela Medida Provisória 2.215-10, de 31/08/2001, é permitida a acumulação de uma pensão militar com os proventos de disponibilidade, reforma, vencimento ou aposentadoria; e uma pensão militar com a de outro regime. 2. O benefício previdenciário do Instituto Nacional do Seguro Social é considerado para fins do disposto no mencionado art. 29 da Lei 3.765/1960, haja vista que, em se tratando de pensão, previdenciária ou estatutária, a acumulação de benefícios recebidos dos cofres públicos deve ser entendida de maneira restritiva.

PENSÃO MILITAR (PMIL)

Secretaria de Fiscalização de Pessoal - Sefip.

Trago à apreciação deste Colegiado atos de pensão militar deferidos pela 1ª Região Militar do Comando do Exército.
2.	Os pareceres exarados nos autos pela Secretaria de Fiscalização de Pessoal – Sefip (peças 13 e 14) e pelo Ministério Público junto ao TCU (peça 15) são parcialmente divergentes. A Sefip propõe a legalidade de todas as concessões, enquanto o Ministério Público de Contas oferece opinio juris diversa somente para o ato inserto à peça 2, por vislumbrar que é indevida a acumulação de outros benefícios previdenciários com a pensão militar em favor da interessada, Sra. Suely Vasconcellos Ramos de Barros, viúva do Sr. Manoel Teixeira de Barros. 
3.	Por conseguinte, o MP/TCU propõe a ilegalidade da concessão, com recusa de registro ao correspondente ato. Quanto às demais pensões, sugere considerá-las legais.
4.	Antes de examinar as pensões alcançadas por este processo, rememoro que no Acórdão 2365/2018-TCU-Plenário, proferido nos autos do TC-Processo 016.653/2018-1, foi determinado à Sefip e à Secretaria Geral de Controle Externo – Segecex que adotassem medidas sistêmicas para detectar irregularidades no pagamento de pensões com outros benefícios previdenciários, a fim de evitar situações de acumulação não identificadas pela unidade técnica, tal como a verificada nestes autos, nos seguintes termos:
	“9.6. determinar à Sefip que:
	(...) 
	9.6.2. (...) proceda à inclusão de consulta a sistemas externos disponibilizados ao TCU na sistemática de análise da regularidade das concessões de pensões submetidas ao crivo desta Corte de Contas, com vistas a detectar se há acumulação ilegal de benefícios previdenciários; 
	(...) 
	9.7. determinar, à Segecex que, juntamente com a Secretaria de Tecnologia da Informação – STI e a Secretaria de Fiscalização de Pessoal – Sefip, adote providências para inclusão no sistema ePessoal de análise crítica capaz de, mediante confrontação de informações de sistemas externos disponibilizados ao TCU, detectar irregularidades na concessão de pensões acumuladas com outros benefícios previdenciários.”
5.	Nada obstante, verifiquei que, em diversos processos de minha relatoria (v.g.: TC-Processo 013.338/2019-6, TC-Processo 013.274/2019-8, TC-Processo 013.344/2019-6) , houve reincidência na falta de identificação da acumulação ilegal de pensões com outros benefícios.
6.	Diante desse contexto, ao apreciar o TC-Processo 013.344/2019-6 na sessão do dia 3/9/2019, a 2ª Câmara acolheu proposta de minha autoria, mediante o Acórdão 7.757/2019, na linha de reiterar a precitada determinação à Sefip, para que tal falha fosse prontamente indicada pela unidade técnica. 
7.	Feito esse registro preambular, passo à análise dos atos de pensão militar que compõem este processo. 
8.	Rememora-se que a concessão impugnada cuida de pensão militar instituída pelo Sr. Manoel Teixeira de Barros à sua viúva, Sra. Suely Vasconcellos Ramos de Barros, única beneficiária do ato da peça 2.
9.	Como visto no Relatório precedente e no resumo acima, a Sra. Suely Vasconcellos Ramos de Barros percebe uma pensão militar e outros dois benefícios, quais sejam: a) aposentadoria estadual; e b) aposentadoria do Instituto Nacional do Seguro Social – INSS. 
10.	Essa situação está em desafino com a Lei 3.765/1960, que dispõe sobre as pensões militares, verbis:
“Art. 29. É permitida a acumulação: (Redação dada pela Medida provisória nº 2.215-10, de 31.8.2001) 
I - de uma pensão militar com proventos de disponibilidade, reforma, vencimentos ou aposentadoria; (Redação dada pela Medida provisória nº 2.215-10, de 31.8.2001) 
II - de uma pensão militar com a de outro regime, observado o disposto no art. 37, inciso XI, da Constituição Federal. (Redação dada pela Medida provisória nº 2.215-10, de 31.8.2001) ”
11.	Nos termos da norma legal de regência, somente é permitido à pensionista acumular dois benefícios, e não três, como ocorre com a interessada. Ou seja, pode-se receber duas pensões militares ou uma pensão militar e um outro benefício do INSS.
12.	Esta Casa de Contas, mediante o Acórdão 3653/2011-TCU-Segunda Câmara (rel. min. subst. André de Carvalho) , assentou que o benefício do Regime Geral da Previdência Social deve ser considerado para fins do disposto no art. 29 da Lei 3.765/1960. Com vistas a melhor compreensão do tema, transcrevo parte do Voto condutor do julgado:
“5. Ocorre que, no que diz respeito à pensão militar, a redação original do art. 29 da Lei n. 3.765, de 4/5/1960, prevê a acumulação de duas pensões militares ou de uma pensão militar com proventos de disponibilidade, reforma, vencimentos, aposentadoria ou pensão proveniente de um único cargo civil.
6. E, com base em precedentes dos Tribunais Regionais Federais, verifica-se que o benefício previdenciário do INSS é considerado para fins do disposto no mencionado art. 29 da Lei n. 3.765, de 1960, haja vista que, em se tratando de pensão civil, quer seja previdenciária, quer estatutária, a acumulação de benefícios recebidos dos cofres públicos deve ser entendida de maneira restritiva (v. Apelação Cível nº 2005.33.000084718 – TRF 1ª Região e Apelação em Mandado de Segurança 70012 – TRF 2ª Região, fl. 23) .
7. Assim sendo, a acumulação de 3 (três) benefícios pela Sra. (...) não merece prosperar, razão pela qual o ato de fls. 2/5 deve ser considerado ilegal, consoante proposto pela Sefip.”
13.	Nessa mesma exegese, cito, entre outros, os Acórdãos 8.721/2017, 7.942/2018, 7.450/2018, 11.259/2018, 819/2019 e 1.302/2019, todos julgados pela 2ª Câmara e de minha relatoria, e o Acórdão 4847/2017-TCU-Segunda Câmara, rel. min. subst. André de Carvalho. 
14.	O magistério jurisprudencial do Superior Tribunal de Justiça dessa linha não destoa, consoante a ementa do REsp 1.434.168/RS:
	“ADMINISTRATIVO E PREVIDENCIÁRIO. FILHA DE MILITAR. ACUMULAÇÃO DE PENSÃO MILITAR COM APOSENTADORIA POR TEMPO DE CONTRIBUIÇÃO AO INSS E PENSÃO POR MORTE DE EX-CÔNJUGE. IMPOSSIBILIDADE. NECESSIDADE DE OPÇÃO POR UM DOS BENEFÍCIOS PREVIDENCIÁRIOS PARA PERCEPÇÃO DA PENSÃO MILITAR. EXEGESE DO ART. 29 DA LEI N. 3.765/1960, COM REDAÇÃO VIGENTE NA DATA DO ÓBITO DO MILITAR.
	1. No caso, a recorrente percebe dois benefícios previdenciários (aposentadoria por tempo de contribuição e pensão por morte do ex-cônjuge) , questionando o ato da administração do Comando da Aeronáutica que lhe exigiu a entrega do comprovante de opção por um dos benefícios previdenciários para deferimento do pedido da reversão da pensão militar por morte de seu genitor (ocorrida em 28/7/1976) , antes percebida por sua falecida genitora.
	2. ‘Art. 29 - É permitida a acumulação: a) de duas pensões militares; b) de uma pensão militar com proventos de disponibilidade, reforma, vencimentos, aposentadoria ou pensão proveniente de um único cargo civil’ (Lei n. 3.765/1960, com redação vigente na data do óbito do militar) .
	3. A acumulação de benefícios percebidos dos cofres públicos deve ser interpretada restritivamente, sob pena de ofensa ao princípio da legalidade. Deve, pois, a recorrente renunciar a um dos benefícios previdenciários se quiser perceber a pensão militar.
	Recurso especial improvido. (REsp 1.434.168/RS; Ministro Humberto Martins; 2ª turma; DJe 24/09/2015) .”
15.	Como se nota, prevalece a interpretação de que o benefício previdenciário do INSS é considerado para efeito da apuração a que se refere o art. 29 da Lei 3.765/1960, uma vez que, em se tratando de pensão, previdenciária ou estatutária, a acumulação de benefícios recebidos de cofres públicos deve ser entendida de maneira restritiva. 
16.	Em consequência, a concessão de pensão militar inserta ao ato de peça 2, que tem como beneficiária a Sra. Suely Vasconcellos Ramos de Barros, deve ser considerada ilegal, com negativa de registro ao correspondente ato, ante a acumulação indevida de benefícios previdenciários. De ressaltar que o ato de referência veio ao descortino do Tribunal em 10/11/2017, razão pela qual prescinde da realização de oitiva prévia da interessada, conforme assentado no Acórdão 587/2011-TCU-Plenário (rel. min. Valmir Campelo) . 
17.	Deve ser determinada à 1ª Região Militar do Comando do Exército que se abstenha de realizar os pagamentos decorrentes do ato impugnado e que dê ciência à interessada de que poderá optar, a qualquer tempo, pelo recebimento dos proventos relativos à pensão militar ora examinada, contanto que comprove o enquadramento da sua situação fática às disposições do art. 29 da Lei 3.765/1960, escolhendo apenas os benefícios acumuláveis legalmente.
18. 	Outrossim, a pensionista deve ser alertada de que o efeito suspensivo proveniente da interposição de possíveis recursos perante o Tribunal não a exime da devolução dos valores percebidos indevidamente após a respectiva notificação, caso os recursos não sejam providos.
19.	Esclareça-se ainda ao órgão de origem que, no caso de a Sra. Suely Vasconcellos Ramos de Barros optar pela pensão militar, deixando de perceber um dos 02 (dois) benefícios indicados no item 9 acima, poderá emitir novo ato de concessão, submetendo-o a este Tribunal, nos termos da IN/TCU 78/2018.
20.	As demais pensões apreciadas neste processo, a respeito das quais não há dissenso nos autos, devem ser consideradas legais, conferindo-se registro aos correspondentes atos. 
	Ante o exposto, acolho a proposta do Ministério Público/TCU e voto por que seja adotada a deliberação que ora submeto a este Colegiado.
TCU, Sala das Sessões, em 17 de setembro de 2019.
MARCOS BEMQUERER COSTA
 Relator